臺灣高等法院民事判決　九十二年度家上字第一三○號
　　上　訴　人　甲○○
　　訴訟代理人　蔡惠子律師
　　　　　　　　莊立群律師
　　被　上訴人　乙○○
右當事人間請求分配財產事件，上訴人對於民國九十二年二月十四日臺灣士林地方法
院九十一年度婚字第一三四號第一審判決反訴部分提起上訴，經本院於九十三年五月
五日言詞辯論終結，判決如左：
    主    文
原判決反訴關於命上訴人給付部分，暨除確定部分外之反訴訴訟費用之裁判均廢棄。
右開廢棄部分，被上訴人在第一審之反訴駁回。
第一審反訴訴訟費用（除確定部分外），及第二審訴訟費用由被上訴人負擔。
    事實及理由
一、被上訴人反訴主張兩造於八十年以前共同生活期間，由上訴人管理之共同積蓄所
    購置，登記在上訴人名下之座落台北市○○○路○段二０六號七樓之一房地經富
    邦不動產鑑定公司（下稱富邦公司）鑑價為新台幣（下同）一千零四十五萬二千
    元，其中半數五百二十二萬六千元必須歸還予其，另有四百萬餘元共有存款已經
    上訴人脫產，被上訴人不予追究，然上訴人所稱向家人及友人借貸負債、投資虧
    損云云，應屬不實，其
    樓房地係眷舍改建分配，不應列入計算範圍，其並未將財產隱匿國外，其所有自
    小客車之現值僅二萬元，鑑定報告顯有高估。上訴人既請求離婚，爰依民法第一
    千零三十條之一規定，求為命上訴人給付其剩餘財產差額五百二十二萬六千元之
    判決。原審判命上訴人應給付二百九十四萬四千零四十八元，而駁回被上訴人其
    餘之訴，被駁回部分被上訴人未聲明不服已確定。被上訴人於本院為駁回上訴聲
    明。
二、上訴人則以民法第一千零三十條之一第一項所定夫妻間剩餘財產分配請求權，必
    以夫妻間之婚姻關係消滅，其等之財產關係，始生消滅之效力，兩造尚未離婚，
    兩造間之財產關係尚未消滅，自無從計算其差額，亦無夫妻剩餘財產分配之問題
    ，又同法第一千零三十條之三之規定係於九十一年六月二十六日經總統府公佈施
    行，本件兩造提出離婚之請求及被上訴人提出剩餘財產之分配之請求分別在九十
    一年三月及四月，均在該條文公佈施行前，而依民法親屬篇施行法之規定就該條
    文亦無溯及既往適用。本件兩造之婚姻關既於九十二年三月二十五日經台灣士林
    地方法院判准離婚確定，應於該時始發生婚姻關係消滅之效力，其聯合財產關係
    ，亦應以該時間作為兩造清算分配剩餘財產差額之基準時，而兩造於九十三年二
    月六日本院行準備程序時亦同意以上開時點作為分配剩餘財產差額之基準。又其
    所有民生東路房地已於八十九年、九十年間分別設定抵押予玉山商業銀行，分別
    借款三百萬元及四百九十萬元，其尚積欠台北銀行市府分行信用貸款十五萬九千
    八百七十二元，另積欠友人林瑞華借款一百一十萬元，向友人彭運妽借五十萬元
    ，總計其負債高達九百六十五萬九千八百七十二元，依富邦公司就民生東路房地
    鑑價結果約一千零四十五萬二千元，扣除土地增值稅七十五萬零六百二十三元，
    殘餘價值為九百七十萬零一千三百七十七元（惟該鑑價機關之鑑價結果高於市價
    甚多，每坪約多出一萬八千六百元，共計約多出六十九萬三千四百元，另停車位
    亦較市價高估三十萬元，是以，民生東路房地實際價值現應約為八百七十萬元）
    。被上訴人名下擁有一間內湖路房地，且無貸款，內湖路房地係被上訴人於七十
    三年以買賣方式取得，為被上訴人一人所有，非如被上訴人所稱係與其兄弟姊妹
    共有，該內湖房地依富邦公司鑑價為四百五十三萬六千元，扣除增值稅一百一十
    五萬六千九百九十八元，殘餘價值為三百三十七萬九千零二元，縱該房地係被上
    訴人以配售方式取得，然依被上訴人所提呈書證二號之資料顯示，當時被上訴人
    亦以婚後所取得之財產中拿出十一萬五千五百九十五元之自備款承購該房地，佔
    當時房屋價值（一百二十萬零六千八百九十五元）近十分之一，則該房地現值至
    少有十分之一（即四十五萬三千六百元）需計入本件兩造剩餘財產分配之範圍內
    ，被上訴人自承名下尚有存款二十幾萬元，被上訴人所有車號BS-5631小客車依
    富邦公司鑑價為四萬元，被上訴人另尚擁有鑫邑公司股票，依富邦公司鑑價為十
    九萬四千二百七十九元。被上訴人之剩餘財產較其多，如欲依民法第一千零三十
    條之一平均分配差額，被上訴人對其根本無剩餘財產請求之權利等語，資為抗辯
    ，聲明求為廢棄原判決反訴對其不利部分，駁回被上訴人在第一審之反訴。
三、非婚姻事件之訴，以夫妻財產之分配或分割、返還財物、給付家庭生活費用或贍
    養費或扶養之請求，或由訴之原因、事實所生損害賠償之請求為限，得與第一項
    之訴合併提起，或於第一審或第二審言詞辯論終結前，為訴之追加或提起反訴；
    其另行起訴者，法院得以裁定移送於訴訟繫屬中之第一審或第二審法院合併裁判
    。民事訴訟法五百七十二條第三項定有明文，本件上訴人於原審提起請求離婚之
    訴，並經原審判准離婚，被上訴人未上訴己確定，則被上訴人於原審反訴請求分
    配剩餘財產，依上開法條規定，自屬合法，上訴人抗辯兩造尚未離婚，無從請求
    剩餘財產分配云云，自不足採。
四、夫妻未以契約訂立夫妻財產制者，除本法另有規定外，以法定財產制為其夫妻財
    產制，法定財產制關係消滅時，夫或妻現存之婚後財產，扣除婚姻關係存續中所
    負債務後，如有剩餘，其雙方剩餘財產之差額，應平均分配，但平均分配顯失公
    平者，法院得酌減其分配額，民法第一千零零五條、民法第一千零三十條之一第
    一項、第二項規定甚明，故兩造之婚後財產扣除負債後，如有剩餘，自應就剩餘
    財產之差額平均分配。民法親屬編於九十一年六月二十六日修正公布，增訂第一
    千零三十條之三規定：「夫或妻為減少他方對方對於剩餘財產之分配，而於法定
    財產制關係消滅前五年前處分其婚後財產者，應將該財產追加計算，視為現存之
    婚後財產。」惟本件兩造提出離婚之請求及被上訴人提出剩餘財產之分配之請求
    分別在九十一年三月六日及同年四月十九日，均在該條文公佈施行前，而依民法
    親屬篇施行法之規定就該條文亦無溯及既往適用，兩造於九十三年二月六日本院
    行準備程序時亦合意以原審判決離婚確定時點作為分配剩餘財產差額之基準（見
    本院卷二第四十三頁筆錄），故本件應以九十二年三月二十五日為兩造清算分配
    現存剩餘財產差額之基準時點，而無修正後民法第一千零三十條之三規定之適用
    ，先予敘明。
五、被上訴人主張登記其名義下之座落台北市○○路○段一七九巷四十六弄十七號五
    樓房地係眷舍改建，不應列入計算範圍，上訴人則抗辯應計算十分之一之價值。
    查系爭內湖路房地係眷舍改建配售，有被上訴人提出之台北市政府國宅處函、繳
    款通知書影本可稽（見本院卷二第一○一、一○二頁），惟繳款通知書記載尚應
    繳交自備款、登記費、管理費等共十一萬五千五百九十五元（其餘自備款一百十
    萬一千六百三十七元由國宅處在應撥國防部地價款項下專案撥付），被上訴人亦
    自承婚後有拿十一萬五千五百九十五元支付該房地價款等（見本卷二第一三八頁
    筆錄），約占該房地配售總價一百二十萬六千八百九十五元之０．０九六，故上
    訴人主張應將該房地十分之一價值列入被上訴人財產計算範圍，應屬可採。另被
    上訴人所有車號BS-五六三一號自小客車經富邦公司鑑定價值為四萬元（見原審
    卷第一三三頁），被上訴人稱該自小客車僅值二萬元云云，並未舉何證據證明，
    不足採信。
六、上訴人名下之台北市○○○路房地及被上訴人名下之台北市○○路房地，經原審
    囑託之富邦公司鑑價各為一千零四十五萬二千元、四百五十三萬六千元（見原審
    卷第一一七、一四二頁），係經專業客觀分析之鑑價結果，應為可採。上訴人以
    法院拍賣價格抗辯台北市○○○路房地鑑價過高、台北市○○路房地鑑價過低云
    云，惟法院拍賣價格係由民眾自由競價得標，其拍定價格亦隨標的之位置、狀況
    及是否點交而不同，本無一定標準，上訴人以之抗辯上開鑑價結果過高或過低，
    尚非可採。又上訴人抗辯其有向彭運妽借貸五十萬元、林瑞華借貸一百十萬元之
    負債，業據提出借據二紙、匯款單三紙等影本為證（見原審卷第六八、一七八至
    一八○頁），被上訴人對該借據、匯款單之真正並無爭執，並於本院九十三年三
    月二十五日行準備程序時同意列入上訴人財產計算範圍，故被上訴人嗣後於言詞
    辯論時復又否認、稱上訴人之負債不實云云，不足採信。
七、經兩造整理同意列入計算範圍之財產計有（見本院卷二第一三九頁筆錄）：
(一)、上訴人方面：
１、資產：
(1)、台北市○○○路房地，經富邦公司鑑價為一千零四十五萬二千元，扣除土地增值
    稅七十五萬零六百二十三元（見原審卷第一五二頁鑑定報告），殘餘價值為九百
    七十萬零一千三百七十七元。
(2)、台北市銀行綜合存款六萬零五百二十三元。
(3)、台北銀行公教存款二萬五千八百五十五元。
(4)、郵局存款一千零五十一元。
(5)、玉山銀行活期存款七千零五十元。
(6)、合計為九百七十九萬五千八百五十六元。
２、負債：
(1)、台北市○○○路房地向玉山銀行貸款七百八十四萬二千四百八十八元 (九十二年
    七月三日為止）。
(2)、台北銀行小額貸款十五萬九千八百七十元。
(3)、向彭運妽借貸五十萬元。
(4)、向林瑞華借貸一百十萬元。
(5)、合計為九百六十萬二千三百五十八元。
３、資產扣除負債後，上訴人之剩餘財產為十九萬三千四百九十八元。
(二)、被上訴人部分：
１、資產：
(1)、台北市○○路房地，經富邦公司鑑價為四百五十三萬六千元，扣除應負擔之增值
    稅一百十五萬六千九百九十八元，殘餘價值為三百三十七萬九千零二元，上訴人
    同意僅計算十分之一之價值應為三十三萬七千九百元。
(2)、車號BS-五六三一自小客車經富邦公司鑑價為四萬元。
(3)、鑫邑公司股票經富邦公司鑑價為十九萬四千二百七十九元。
(4)、世華聯合商業銀行南京東路分行存款十三萬五千一百一十二元。
(5)、內湖郵局存款十三萬八千八百九十七元。
２、負債：無。
３、被上訴人無負債，故被上訴人之剩餘財產為八十四萬六千一百八十八元。
八、綜上所述，被上訴人之剩餘財產反較上訴人為多，其請求上訴人給付剩餘財產差
    額，自不應准許。原審誤為判命上訴人給付，上訴意旨指摘原判決此部分不當，
    求予廢棄改判，為有理由，應由本院將此部分廢棄，改判駁回被上訴人於原審之
    訴。
據上論結，本件上訴為有理由，爰判決如主文。
中　　　華　　　民　　　國　　九十三　　年　　　五　　　月　　 十九 　　日
                                  民事第十四庭
                                      審判長法  官    張  宗  權
                                            法　官    陳  永  昌
                                            法  官    陳  忠  行
正本係照原本作成。
如不服本判決，應於收受送達後二十日內向本院提出上訴書狀，其未表明上訴理由者
，應於提出上訴後二十日內向本院補提理由書狀（均須按他造當事人之人數附繕本）
上訴時應提出委任律師或具有律師資格之人之委任狀；委任有律師資格者，另應附具
律師資格證書及釋明委任人與受任人有民事訴訟法第四百六十六條之一第一項但書或
第二項（詳附註）所定關係之釋明文書影本。
中　　　華　　　民　　　國　　九十三　　年　　　五　　　月　　 十九 　　日
                                            書記官    明  祖  星
附註：
民事訴訟法第四百六十六條之一（第一項、第二項）：
對於第二審判決上訴，上訴人應委任律師為訴訟代理人。但上訴人或其他法定代理人
具有律師資格者，不在此限。
上訴人之配偶、三親等內之血親、二親等內之姻親，或上訴人為法人、中央或地方機
關時，其所屬專任人員具有律師資格並經法院認為適當者，亦得為第三審訴訟代理人
。
